ACORDAO-COMPLETO-2520751

ACÓRDÃO 9/2022 ATA 1/2022 - PRIMEIRA CÂMARA

VISTA, relatada e discutida tomada de contas especial instaurada em desfavor de Marcos Trajano e do Movimento Gay de Minas, devido à não comprovação da boa e regular aplicação dos recursos recebidos mediante Termo de Cooperação com o objetivo de "Contribuir para o fortalecimento de uma resposta efetiva à epidemia de DST/AIDS/HV".
ACORDAM os Ministros do Tribunal de Contas da União, reunidos em sessão da 1ª Câmara, ante as razões expostas pelo relator, e com fundamento nos arts. 1º, inciso I; 12, § 3º; 16, inciso III, alíneas "b" e "c" e §§ 2º e 3º; 19; 23, inciso III; 26; 28, inciso II, e 57 da Lei 8.443/1992 c/c os arts. 214, inciso III, alínea "a", e 217 do Regimento Interno, em: 
9.1. considerar Marcos Trajano e o Movimento Gay de Minas revéis para todos os efeitos, dando-se prosseguimento ao processo;
9.2. julgar irregulares as contas de Marcos Trajano e do Movimento Gay de Minas e condená-los solidariamente ao recolhimento aos cofres do Fundo Nacional de Saúde das quantias a seguir especificadas, atualizadas monetariamente e acrescidas de juros de mora a partir das datas discriminadas até a data do pagamento:
	Data 
	Valor (R$) 

	18/5/2011
	174,00

	19/5/2011
	40.000,00

	20/5/2011
	24,00

	23/5/2011
	57.204,00

9.3. aplicar a Marcos Trajano e ao Movimento Gay de Minas multas individuais de R$ 3.500,00 (três mil e quinhentos reais) , a serem recolhidas aos cofres do Tesouro Nacional, com atualização monetária calculada da data deste acórdão até a data do pagamento, se este for efetuado após o vencimento do prazo abaixo estipulado;
9.4. fixar prazo de 15 (quinze) dias, a contar das notificações, para comprovação, perante o Tribunal, do recolhimento das dívidas acima imputadas;
9.5. autorizar a cobrança judicial das dívidas, caso não atendidas as notificações;
9.6. autorizar, caso venha a ser solicitado e se o processo não tiver sido remetido para cobrança judicial, o pagamento das dívidas em até 36 (trinta em seis) parcelas mensais consecutivas, a primeira a ser paga no prazo acima fixado e as demais, a cada 30 (trinta) dias a contar da parcela anterior, com incidência, sobre cada valor mensal atualizado monetariamente, de juros de mora, na forma da legislação em vigor, e alertar aos responsáveis que a falta de comprovação do recolhimento de qualquer parcela importará no vencimento antecipado do saldo devedor;
9.7. dar ciência desta deliberação aos responsáveis e à Procuradoria da República no Estado de Minas Gerais, com a informação de que o inteiro teor desta deliberação, bem como do relatório e do voto que a fundamentam, está disponível para consulta no endereço www.tcu.gov.br/acordaos.

Tomada de contas especial instaurada em decorrência da não comprovação da regular aplicação dos recursos repassados por meio de Termo de Cooperação, com o objetivo de Contribuir para o fortalecimento de uma resposta efetiva à epidemia de DST/AIDS/HV.

Primeira Câmara

Fundo Nacional de Saúde - MS

3. Responsáveis: Marcos Trajano (XXX.276.806-XX); Movimento Gay de Minas (03.952.160/0001-29)

13.1. Ministros presentes: Walton Alencar Rodrigues (Presidente) e Jorge Oliveira (Relator).
13.2. Ministros-Substitutos convocados: Augusto Sherman Cavalcanti e André Luís de Carvalho.
13.3. Ministro-Substituto presente: Weder de Oliveira.

ACORDAO-COMPLETO-2538273

Acórdão 3195/2022 - Primeira Câmara

JORGE OLIVEIRA

Transcrevo como parte do Relatório a instrução elaborada na Secretaria de Controle Externo de Tomada de Contas Especial (SecexTCE) , acolhida pelos dirigentes daquela unidade técnica:
"INTRODUÇÃO
1. Cuidam os autos de tomada de contas especial instaurada pelo Fundo Nacional de Saúde - MS, em desfavor de Marcos Trajano (CPF: XXX.276.806-XX) e Movimento Gay de Minas (CNPJ: 03.952.160/0001-29) , em razão de não comprovação da regular aplicação dos recursos repassados pela União realizadas por meio do Termo de Cooperação 037/11 (peça 7) firmado entre o UNESCO e MOVIMENTO GAY DE MINAS, e que tinha por objeto o instrumento descrito como 'Contribuir para o fortalecimento de uma resposta efetiva a epidemia de DST/AIDS/HV'.
HISTÓRICO
2. Em 15/7/2020, com fundamento na IN/TCU 71/2012, alterada pela IN/TCU 76/2016 e DN/TCU 155/2016, o dirigente da instituição Fundo Nacional de Saúde - MS autorizou a instauração da tomada de contas especial (peça 35) . O processo foi registrado no sistema e-TCE com o número 2142/2020.
3. O Termo de Cooperação 037/11 foi firmado no valor de R$ 97.402,00, sendo R$ 97.402,00 à conta do concedente e R$ 0,00 referentes à contrapartida do convenente. Teve vigência de 8/5/2011 a 31/12/2011, com prazo para apresentação da prestação de contas em 30/1/2012. Os repasses efetivos da União totalizaram R$ 97.402,00 (peça 9) .
4. A prestação de contas e complementações enviadas foram analisadas por meio dos documentos constantes nas peças 13, 14 e 15.
5.  O fundamento para a instauração da Tomada de Contas Especial, conforme consignado na matriz de responsabilização elaborada pelo tomador de contas, foi a constatação da seguinte irregularidade: 
'Não cumprimento das finalidades do Termo de Cooperação n.º 037/11.'
6. Os responsáveis arrolados na fase interna foram devidamente comunicados e, diante da ausência de justificativas suficientes para elidir a irregularidade e da não devolução dos recursos, instaurou-se a tomada de contas especial.
7.  No relatório (peça 41) , o tomador de contas concluiu que o prejuízo importaria no valor original de R$ 97.402,00, imputando-se a responsabilidade a Marcos Trajano, Presidente, no período de 20/5/2010 até o momento, na condição de dirigente e Movimento Gay de Minas, na condição de contratado. 
8.   Em 1/2/2021, a Controladoria-Geral da União emitiu o relatório de auditoria (peça 43) , em concordância com o relatório do tomador de contas. O certificado de auditoria e o parecer do dirigente do órgão de controle interno concluíram pela irregularidade das presentes contas (peças 44 e 45) .
9.  Em 19/2/2021, o ministro responsável pela área atestou haver tomado conhecimento das conclusões contidas no relatório e certificado de auditoria, bem como do parecer conclusivo do dirigente do órgão de controle interno, manifestando-se pela irregularidade das contas, e determinou o encaminhamento do processo ao Tribunal de Contas da União (peça 46) .
10. Na instrução inicial (peça 50) , analisando-se os documentos nos autos, concluiu-se pela necessidade de realização de citação para a seguinte irregularidade: 
10.1. Irregularidade 1: não comprovação do cumprimento das finalidades do Termo de Cooperação n.º 037/11.
10.1.1.  Evidências da irregularidade: documentos técnicos presentes nas peças 2, 3, 4, 5, 6, 7, 8, 9, 10, 11, 12, 13, 14, 15, 16 e 17.
10.1.2.  Normas infringidas: Art. 37, caput, c/c o art. 70, parágrafo único, da Constituição da República Federativa do Brasil; art. 93, do Decreto-lei 200/1967; art. 66, do Decreto 93.872/1986; Súmula TCU 286; Constituição Federal 1988 art. 71, II; Lei 12.846/2013 Art. 2º cc. art. 5º, III; Decreto - Lei 200, de 25/02/1967; PRODOC AD/BRA/03/H34; cláusulas sexta e sétima do Termo de Cooperação n.º 037/11.
10.2.  Débitos relacionados aos responsáveis Movimento Gay de Minas (CNPJ: 03.952.160/0001-29) e Marcos Trajano (CPF: XXX.276.806-XX) :
	Data de ocorrência
	Valor histórico (R$) 

	18/5/2011
	174,00

	19/5/2011
	40.000,00

	20/5/2011
	24,00

	23/5/2011
	57.204,00

10.2.1.   Cofre credor: Fundo Nacional de Saúde - MS.
10.2.2.   Responsável: Marcos Trajano (CPF: XXX.276.806-XX) .
10.2.2.1. Conduta: deixar de apresentar a completa documentação da prestação de contas prevista nas cláusulas sexta e sétima do termo de cooperação e, por conseguinte, não comprovar o atingimento das finalidades/objetivos do Termo de Cooperação n.º 037/11.
10.2.2.2. Nexo de causalidade: a apresentação incompleta da documentação da prestação de contas impediu a comprovação da regular aplicação dos recursos repassados, no âmbito do instrumento em questão, resultando em presunção de dano ao erário.
10.2.2.3. Culpabilidade: não há excludentes de ilicitude, de culpabilidade e de punibilidade; é razoável supor que o responsável tinha consciência da ilicitude de sua conduta; era exigível conduta diversa da praticada, qual seja, apresentar a prestação de contas contendo todos os documentos necessários à comprovação da regular aplicação dos recursos federais repassados, conforme estabelecido nas normas aplicáveis. 
10.2.3.   Responsável: Movimento Gay de Minas (CNPJ: 03.952.160/0001-29) .
10.2.3.1. Conduta: deixar de apresentar a completa documentação da prestação de contas prevista nas cláusulas sexta e sétima do termo de cooperação e, por conseguinte, não comprovar o atingimento das finalidades/objetivos do Termo de Cooperação n.º 037/11.
10.2.3.2. Nexo de causalidade: a apresentação incompleta da documentação da prestação de contas impediu a comprovação da regular aplicação dos recursos repassados, no âmbito do instrumento em questão, resultando em presunção de dano ao erário.
10.2.3.3. Culpabilidade: não há excludentes de ilicitude, de culpabilidade e de punibilidade; é razoável supor que o administrador responsável pela pessoa jurídica tinha consciência da ilicitude de sua conduta; era exigível conduta diversa da praticada, qual seja, apresentar a prestação de contas contendo todos os documentos necessários à comprovação da regular aplicação dos recursos federais repassados, conforme estabelecido nas normas aplicáveis. 
11. Encaminhamento: citação.
12. Em cumprimento ao pronunciamento da unidade (peça 51) , foi efetuada citação dos responsáveis, nos moldes adiante:
a)  Marcos Trajano - promovida a citação do responsável, conforme delineado adiante:
	Comunicação: Ofício 25580/2021 - Seproc (peça 54) 
Data da Expedição: 25/5/2021
Data da Ciência: 2/6/2021 (peça 56) 
Nome Recebedor: Vladimir Almeida
Observação: Ofício enviado para o endereço do responsável, conforme pesquisa na base de dados  no sistema da Receita Federal, custodiada pelo TCU.
Fim do prazo para a defesa: 17/6/2021
	
b)  Movimento Gay de Minas - promovida a citação do responsável, conforme delineado adiante:
	Comunicação: Ofício 25579/2021 - Seproc (peça 55) 
Data da Expedição: 25/5/2021
Data da Ciência: 2/6/2021 (peça 57) 
Nome Recebedor: Vladimir Almeida
Observação: Ofício enviado para o endereço do responsável, conforme pesquisa na base de dados no sistema da Receita Federal, custodiada pelo TCU.
Fim do prazo para a defesa: 17/6/2021
	
13. Conforme Despacho de Conclusão das Comunicações Processuais (peça 58) , as providências inerentes às comunicações processuais foram concluídas. 
14. Transcorrido o prazo regimental, os responsáveis Marcos Trajano e Movimento Gay de Minas permaneceram silentes, devendo ser considerados reveis, nos termos do art. 12, § 3º, da Lei 8.443/1992.
ANÁLISE DOS PRESSUPOSTOS DE PROCEDIBILIDADE DA IN/TCU 71/2012
Avaliação de Viabilidade do Exercício do Contraditório e Ampla Defesa
15.  Verifica-se que não houve o transcurso de mais de dez anos desde o fato gerador sem que tenha havido a notificação dos responsáveis pela autoridade administrativa federal competente (art. 6º, inciso II, c/c art. 19 da IN/TCU 71/2012, modificada pela IN/TCU 76/2016) , uma vez que o fato gerador da irregularidade sancionada ocorreu em 23/5/2011, e os responsáveis foram notificados sobre a irregularidade pela autoridade administrativa competente conforme abaixo:
15.1. Marcos Trajano, por meio do ofício acostado à peça 25, recebido em 7/2/2020, conforme AR (peça 26) .
15.2. Movimento Gay de Minas, por meio do ofício acostado à peça 27, recebido em 7/2/2020, conforme AR (peça 28) .
Valor de Constituição da TCE  
16.  Verifica-se, ainda, que o valor atualizado do débito apurado (sem juros) em 1/1/2017 é de R$ 141.018,62, portanto superior ao limite mínimo de R$ 100.000,00, na forma estabelecida conforme os arts. 6º, inciso I, e 19 da IN/TCU 71/2012, modificada pela IN/TCU 76/2016. 
OUTROS PROCESSOS/DÉBITOS NOS SISTEMAS DO TCU COM OS MESMOS RESPONSÁVEIS
17.  Informa-se que foi encontrado processo no Tribunal com os mesmos responsáveis:
	Responsável
	Processos

	Marcos Trajano
	Processo 022.396/2016-0 [TCE, aberto, 'Convênio nº 728/2005 e 335/2006, firmado entre o Ministério da Cultura e o Movimento Gay de Minas']
Processo 018.885/2020-9 [CBEX, encerrado, 'Cobrança Executiva de débito originária do (s) AC (s) AC-2808-10/2018-1C , referente ao TC Processo 022.396/2016-0']
Processo 018.871/2020-8 [CBEX, encerrado, 'Cobrança Executiva de multa originária do (s) AC (s) AC-2808-10/2018-1C , referente ao TC Processo 022.396/2016-0']

	Movimento Gay de Minas
	Processo 022.396/2016-0 [TCE, aberto, 'Convênio nº 728/2005 e 335/2006, firmado entre o Ministério da Cultura e o Movimento Gay de Minas']
Processo 018.885/2020-9 [CBEX, encerrado, 'Cobrança Executiva de débito originária do (s) AC (s) AC-2808-10/2018-1C , referente ao TC Processo 022.396/2016-0']
Processo 018.879/2020-9 [CBEX, encerrado, 'Cobrança Executiva de multa originária do (s) AC (s) AC-2808-10/2018-1C , referente ao TC Processo 022.396/2016-0']
Processo 010.114/2013-0 [CBEX, encerrado, 'Cobrança Executiva de multa originária do (s) AC (s) AC-310-1/2013-1C    , referente ao TC Processo 016.798/2012-0']
Processo 010.113/2013-4 [CBEX, encerrado, 'Cobrança Executiva de débito originária do (s) AC (s) AC-310-1/2013-1C    , referente ao TC Processo 016.798/2012-0']
Processo 016.798/2012-0 [TCE, encerrado, 'Convênio nº 129/2006 (Siafi nº 576357) , firmado entre a Secretaria de Direitos Humanos e o Movimento Gay de Minas Geriais']

18.  A tomada de contas especial está, assim, devidamente constituída e em condição de ser instruída.
EXAME TÉCNICO
Da validade das notificações:
19.  Preliminarmente, cumpre tecer breves considerações sobre a forma como são realizadas as comunicações processuais no TCU. A esse respeito, destacam-se o art. 179, do Regimento Interno do TCU (Resolução 155, de 4/12/2002) e o art. 4º, inciso III, § 1º, da Resolução TCU 170, de 30 de junho de 2004, in verbis:
'Art. 179. A citação, a audiência ou a notificação, bem como a comunicação de diligência, far-se-ão:
I - mediante ciência da parte, efetivada por servidor designado, por meio eletrônico, fac-símile, telegrama ou qualquer outra forma, desde que fique confirmada inequivocamente a entrega da comunicação ao destinatário;
II - mediante carta registrada, com aviso de recebimento que comprove a entrega no endereço do destinatário;
III - por edital publicado no Diário Oficial da União, quando o seu destinatário não for localizado
 (...) '
'Art. 3º As comunicações serão dirigidas ao responsável, ou ao interessado, ou ao dirigente de órgão ou entidade, ou ao representante legal ou ao procurador constituído nos autos, com poderes expressos no mandato para esse fim, por meio de:
I - correio eletrônico, fac-símile ou telegrama;
II - servidor designado;
III - carta registrada, com aviso de recebimento;
IV - edital publicado no Diário Oficial da União, quando o seu destinatário não for localizado, nas hipóteses em que seja necessário o exercício de defesa.
Art. 4º. Consideram-se entregues as comunicações:
I - efetivadas conforme disposto nos incisos I e II do artigo anterior, mediante confirmação da ciência do destinatário;
II - realizadas na forma prevista no inciso III do artigo anterior, com o retorno do aviso de recebimento, entregue comprovadamente no endereço do destinatário;
III - na data de publicação do edital no Diário Oficial da União, quando realizadas na forma prevista no inciso IV do artigo anterior.
§ 1º O endereço do destinatário deverá ser previamente confirmado mediante consulta aos sistemas disponíveis ao Tribunal ou a outros meios de informação, a qual deverá ser juntada ao respectivo processo.
 (...) '
20.  Bem se vê, portanto, que a validade da citação via postal não depende de que o aviso de recebimento seja assinado pelo próprio destinatário da comunicação, o que dispensa, no caso em tela, a entrega do AR em 'mãos próprias'. A exigência da norma é no sentido de o Tribunal verificar se a correspondência foi entregue no endereço correto, residindo aqui a necessidade de certeza inequívoca. 
21.  Não é outra a orientação da jurisprudência do TCU, conforme se verifica dos julgados a seguir transcritos:
'São válidas as comunicações processuais entregues, mediante carta registrada, no endereço correto do responsável, não havendo necessidade de que o recebimento seja feito por ele próprio' (Acórdão 3648/2013-TCU-Segunda Câmara, Relator Min. José Jorge) ;
'É prescindível a entrega pessoal das comunicações pelo TCU, razão pela qual não há necessidade de que o aviso de recebimento seja assinado pelo próprio destinatário. Entregando se a correspondência no endereço correto do destinatário, presume-se o recebimento da citação.' (Acórdão 1019/2008-TCU-Plenário, Relator Min. Benjamin Zymler) ;
'As comunicações do TCU, inclusive as citações, deverão ser realizadas mediante Aviso de Recebimento - AR, via Empresa Brasileira de Correios e Telégrafos, bastando para sua validade que se demonstre que a correspondência foi entregue no endereço correto.' (Acórdão 1526/2007-TCU-Plenário, Relator Min. Aroldo Cedraz) .
22. A validade do critério de comunicação processual do TCU foi referendada pelo Supremo Tribunal Federal, nos termos do julgamento do MS-AgR 25.816/DF, por meio do qual se afirmou a desnecessidade da ciência pessoal do interessado, entendendo-se suficiente a comprovação da entrega do 'AR' no endereço do destinatário:
'Ementa: agravo regimental. Mandado de segurança. Desnecessidade de intimação pessoal das decisões do tribunal de contas da união. art. 179 do regimento interno do TCU. Intimação do ato impugnado por carta registrada, iniciado o prazo do art. 18 da lei nº 1.533/51 da data constante do aviso de recebimento. Decadência reconhecida. Agravo improvido.
O envio de carta registrada com aviso de recebimento está expressamente enumerado entre os meios de comunicação de que dispõe o Tribunal de Contas da União para proceder às suas intimações.
O inciso II do art. 179 do Regimento Interno do TCU é claro ao exigir apenas a comprovação da entrega no endereço do destinatário, bastando o aviso de recebimento simples.' 
Da revelia dos responsáveis Marcos Trajano e Movimento Gay de Minas
23. No caso vertente, a citação dos responsáveis se deu em endereços provenientes da base de CPFs da Receita Federal, em sistema custodiado pelo TCU. A entrega dos ofícios citatórios nesses endereços ficou comprovada.
24. Nos processos do TCU, a revelia não leva à presunção de que seriam verdadeiras todas as imputações levantadas contra os responsáveis, diferentemente do que ocorre no processo civil, em que a revelia do réu opera a presunção da verdade dos fatos narrados pelo autor (Acórdão 1009/2018-TCU-Plenário, Relator Min. Bruno Dantas; 2369/2013 - TCU - Plenário, Relator Min. Benjamin Zymler e 2449/2013 - TCU - Plenário, Relator Min. Benjamin Zymler) . Dessa forma, a avaliação da responsabilidade do agente não pode prescindir da prova existente no processo ou para ele carreada. 
25. Ao não apresentar sua defesa, os responsáveis deixaram de produzir prova da regular aplicação dos recursos sob sua responsabilidade, em afronta às normas que impõem aos gestores públicos a obrigação legal de, sempre que demandados pelos órgãos de controle, apresentar os documentos que demonstrem a correta utilização das verbas públicas, a exemplo do contido no art. 93 do Decreto-Lei 200/1967: 'Quem quer que utilize dinheiros públicos terá de justificar seu bom e regular emprego na conformidade das leis, regulamentos e normas emanadas das autoridades administrativas competentes.' 
26. Mesmo as alegações de defesa não sendo apresentadas, considerando o princípio da verdade real que rege esta Corte, procurou-se buscar, em manifestações dos responsáveis na fase interna desta Tomada de Contas Especial, se havia algum argumento que pudesse ser aproveitado a seu favor. 
27.  No entanto, os responsáveis não se manifestaram na fase interna, não havendo, assim, nenhum argumento que possa vir a ser analisado e posteriormente servir para afastar as irregularidades apontadas.
28. Em se tratando de processo em que a parte interessada não se manifestou acerca das irregularidades imputadas, não há elementos para que se possa efetivamente aferir e reconhecer a ocorrência de boa-fé na conduta dos responsáveis, podendo este Tribunal, desde logo, proferir o julgamento de mérito pela irregularidade das contas, conforme os termos dos §§ 2º e 6º do art. 202 do Regimento Interno do TCU. (Acórdão 2064/2011-TCU-Primeira Câmara (relator Min. Ubiratan Aguiar) , 6.182/2011-TCU-1ª Câmara (relator Min. Weber de Oliveira) , 4.072/2010-TCU-1ª Câmara (Relator Min. Valmir Campelo) , 1.189/2009-TCU-1ª Câmara (Relator Min. Marcos Bemquerer) , 731/2008-TCU-Plenário (Relator Min. Aroldo Cedraz) .
29. Dessa forma, os responsáveis Marcos Trajano e Movimento Gay de Minas devem ser considerados revéis, nos termos do art. 12, § 3º, da Lei 8.443/1992, devendo as contas serem julgadas irregulares, condenando-os solidariamente ao débito apurado e aplicando-lhes a multa prevista no art. 57 da Lei 8.443/1992.
Prescrição da Pretensão Punitiva
30.  Vale ressaltar que a pretensão punitiva do TCU, conforme Acórdão 1441/2016-TCU-Plenário, Relator Min. Benjamin Zymler, que uniformizou a jurisprudência acerca dessa questão, subordina-se ao prazo geral de prescrição indicado no art. 205 do Código Civil, que é de dez anos, contado da data de ocorrência da irregularidade sancionada, nos termos do art. 189 do Código Civil, sendo este prazo interrompido pelo ato que ordenar a citação, a audiência ou a oitiva dos responsáveis.
31. No caso em exame, não ocorreu a prescrição, uma vez que a irregularidade sancionada ocorreu em 23/5/2011, e o ato de ordenação da citação ocorreu em 14/5/2021.
CONCLUSÃO
32.  Em face da análise promovida na seção 'Exame Técnico', verifica-se que os responsáveis Marcos Trajano e Movimento Gay de Minas não lograram comprovar a boa e regular aplicação dos recursos, instados a se manifestar, optaram pelo silêncio, configurando a revelia, nos termos do § 3º, do art. 12, da Lei 8.443/1992. Ademais, inexistem nos autos elementos que demonstrem a boa-fé dos responsáveis ou a ocorrência de outras excludentes de culpabilidade.
33. Verifica-se também que não houve a prescrição da pretensão punitiva, conforme análise já realizada.
34.  Tendo em vista que não constam dos autos elementos que permitam reconhecer a boa-fé dos responsáveis, sugere-se que as suas contas sejam julgadas irregulares, nos termos do art. 202, § 6º, do Regimento Interno do TCU, com a imputação do débito atualizado monetariamente e acrescido de juros de mora, nos termos do art. 202, § 1º do Regimento Interno do TCU, descontado o valor eventualmente recolhido, com a aplicação da multa prevista no art. 57 da Lei 8.443/1992.
35. Por fim, como não houve elementos que pudessem modificar o entendimento acerca das irregularidades em apuração, mantém-se a matriz de responsabilização presente na peça 49.
PROPOSTA DE ENCAMINHAMENTO
36. Diante do exposto, submetemos os autos à consideração superior, propondo ao Tribunal:
a) considerar revéis os responsáveis Marcos Trajano (CPF: XXX.276.806-XX) e Movimento Gay de Minas (CNPJ: 03.952.160/0001-29) , para todos os efeitos, dando-se prosseguimento ao processo, com fulcro no art. 12, § 3º, da Lei 8.443/1992; 
b)   julgar irregulares, nos termos dos arts. 1º, inciso I, 16, inciso III, alíneas b e c, da Lei 8.443/1992, c/c os arts. 19 e 23, inciso III, da mesma Lei, as contas dos responsáveis Marcos Trajano (CPF: XXX.276.806-XX) e Movimento Gay de Minas (CNPJ: 03.952.160/0001-29) , condenando-os solidariamente ao pagamento das importâncias a seguir especificadas, atualizadas monetariamente e acrescidas dos juros de mora, calculadas a partir das datas discriminadas até a data da efetiva quitação do débito, fixando-lhes o prazo de quinze dias, para que comprovem, perante o Tribunal, o recolhimento das referidas quantias aos cofres do Fundo Nacional de Saúde - MS, nos termos do art. 23, inciso III, alínea 'a', da citada lei, c/c o art. 214, inciso III, alínea 'a', do Regimento Interno do TCU.  
  Débitos relacionados ao responsável Marcos Trajano (CPF: XXX.276.806-XX) em solidariedade com Movimento Gay de Minas (CNPJ: 03.952.160/0001-29) :
	Data de ocorrência
	Valor histórico (R$) 

	18/5/2011
	174,00

	19/5/2011
	40.000,00

	20/5/2011
	24,00

	23/5/2011
	57.204,00

c) aplicar individualmente aos responsáveis Marcos Trajano (CPF: XXX.276.806-XX) e Movimento Gay de Minas (CNPJ: 03.952.160/0001-29) , a multa prevista no art. 57 da Lei 8.443/1992 c/c o art. 267 do Regimento Interno do TCU, fixando-lhes o prazo de quinze dias, a contar da notificação, para que comprovem, perante o Tribunal (art. 214, III, alínea 'a', do Regimento Interno do TCU) , o recolhimento da dívida aos cofres do Tesouro Nacional, atualizada monetariamente desde a data do acórdão que vier a ser proferido por este Tribunal até a data do efetivo recolhimento, se paga após o vencimento, na forma da legislação em vigor;
d)  autorizar, desde logo, a cobrança judicial das dívidas, caso não atendidas as notificações, na forma do disposto no art. 28, inciso II, da Lei 8.443/1992;
e) autorizar também, desde logo, se requerido, com fundamento no art. 26, da Lei 8.443, de 1992, c/c o art. 217, §§ 1º e 2º do Regimento Interno do TCU, o parcelamento da (s) dívida (s) em até 36 parcelas, incidindo, sobre cada parcela, corrigida monetariamente, os correspondentes acréscimos legais, fixando-lhe o prazo de quinze dias, a contar do recebimento da notificação, para comprovar, perante o Tribunal, o recolhimento da primeira parcela, e de trinta dias, a contar da parcela anterior, para comprovar os recolhimentos das demais parcelas, devendo incidir, sobre cada valor mensal, atualizado monetariamente, os juros de mora devidos, no caso do débito, na forma prevista na legislação em vigor, alertando os responsáveis de que a falta de comprovação do recolhimento de qualquer parcela importará o vencimento antecipado do saldo devedor, nos termos do § 2º do art. 217 do Regimento Interno deste Tribunal; 
f) enviar cópia do Acórdão a ser prolatado à Procuradoria da República no Estado de MG, nos termos do § 3º do art. 16 da Lei 8.443/1992, c/c o § 7º do art. 209 do Regimento Interno do TCU, para adoção das medidas cabíveis; e
g) enviar cópia do Acórdão que vier a ser proferido ao Fundo Nacional de Saúde - MS e aos responsáveis, para ciência;
h) informar à Procuradoria da República no Estado de MG, ao Fundo Nacional de Saúde - MS e aos responsáveis que a deliberação, acompanhada do Relatório e do Voto que a fundamenta, está disponível para a consulta no endereço www.tcu.gov.br/acordaos, além de esclarecer que, caso requerido, o TCU poderá fornecer sem custos as correspondentes cópias, de forma impressa; e
i) informar à Procuradoria da República no Estado de MG que, nos termos do parágrafo único do art. 62 da Resolução TCU 259/2014, os procuradores e membros do Ministério Público credenciados nesta Corte podem acessar os presentes autos de forma eletrônica e automática, ressalvados apenas os casos de eventuais peças classificadas como sigilosas, as quais requerem solicitação formal."
2.	O Ministério Público junto ao Tribunal de Contas da União (MPTCU) divergiu da proposta, na forma do parecer a seguir transcrito:
"Trata-se de tomada de contas especial (TCE) instaurada pelo Fundo Nacional de Saúde (MS) em desfavor do Movimento Gay de Minas e seu dirigente, Senhor Marcos Trajano, em razão de não comprovação da regular aplicação dos recursos repassados pela União no âmbito do Termo de Cooperação n.º 037/11, firmado entre a UNESCO, em colaboração com o MS, e o Movimento Gay de Minas, o qual tinha por objeto o projeto de "contribuir para o fortalecimento de uma resposta efetiva a epidemia de DST/AIDS/HV".
2. Não obstante estarmos de acordo com as conclusões que levaram a Unidade Técnica a propor o julgamento pela irregularidade das contas dos responsáveis, com imputação de débito e aplicação da multa fundamentada no art. 57 da Lei n.º 8.443/1992, divergimos do encaminhamento alvitrado na instrução de mérito. A discordância centra-se em nossa conclusão pela ocorrência da prescrição neste caso concreto, a partir das disposições contidas na Lei n.º 9.873/1999, e não nos termos do Acórdão 1441/2016-TCU-Plenário, utilizado como fundamento na análise da Unidade Técnica e cujo emprego para embasar a avaliação desse tema nos processos de controle externo em andamento no Tribunal consideramos, com a devida vênia, estar superado. Em que pese a revelia nos autos, trata-se de questão objetiva e de ordem pública, portanto, passível de ser reconhecida independentemente de provocação da parte.
3. Assim e diferentemente do fundamento adotado pela Unidade Técnica, temos como devido tratar a questão da prescrição à luz da recente mudança jurisprudencial sobre o tema, consubstanciada na repercussão geral admitida pelo Supremo Tribunal Federal (STF) no Recurso Extraordinário 636.886 (tema 899) . A decisão do julgamento foi publicada em 20/4/2020, enunciando-se a tese de que 'é prescritível a pretensão de ressarcimento ao erário fundada em decisão de Tribunal de Contas'.
4. A partir da novel jurisprudência, passamos a adotar a Lei n.º 9.873/1999 como referência para a análise da prescrição em nossas manifestações. Esse diploma legal prevê a incidência de um prazo geral, de cinco anos (art. 1.º, caput) , e um prazo especial, previsto no art. 1.º, § 2.º, a saber: 'quando o fato objeto da ação punitiva da Administração também constituir crime, a prescrição reger-se-á pelo prazo previsto na lei penal'. Com relação a essa particular hipótese, registre-se o entendimento do STJ no sentido de que a pretensão punitiva da Administração Pública em relação a infração administrativa que também configura crime em tese somente se sujeita ao prazo prescricional criminal quando instaurada a respectiva ação penal (REsp 1116477/DF, Rel. Ministro TEORI ALBINO ZAVASCKI, PRIMEIRA TURMA, julgado em 16/08/2012, DJe 22/08/2012) . Como não há notícia nos autos sobre a instauração de ação penal que verse sobre os fatos objeto desta TCE, cumpre-nos adotar o prazo geral quinquenal para a análise da prescrição no caso concreto.
5. Considerando as diretrizes aplicáveis ao exame prescricional nos termos ora defendidos, preliminarmente, acompanhando o histórico dos autos, verifica-se que não houve, no caso em tela, a superação do prazo geral quinquenal previsto no art. 1.º, caput, da Lei n.º 9.873/1999. Não obstante, identifica-se a superação do triênio previsto no §1.º do art. 1.º do mesmo diploma legal (prescrição intercorrente) , nos termos a seguir relatados.
6. Muito embora a instrução de mérito apresente histórico resumido dos fatos relativos à presente TCE, a Nota Técnica n.º 173/2020-CGAHV/DCCI/SVS/MS traz uma relação detalhada dos acontecimentos referentes à fase interna (peça 15, p. 2) , em que é possível identificar a ocorrência de relevante lapso temporal, compreendido entre os anos de 2016 e 2020, sem a prática de atos, de qualquer natureza, que identifiquem atuação ativa do órgão ministerial sobre o processo.
7. Nesse período, observa-se que houve o transcurso de mais de três anos entre o recebimento da documentação complementar relativa à prestação de contas pelo MS, enviada pelo Movimento Gay de Minas em 1.º/8/2016, e sua respectiva análise pelo órgão, no âmbito da Nota Técnica de Pendência n.º 37/2020, em 27/1/2020, sem que houvesse, aparentemente, qualquer movimentação processual, a determinar a ocorrência da previsão contida no art. 1.º, §1.º da Lei n.º 9.873/1999 e a inviabilizar o julgamento desta TCE pelo Tribunal.
8. Trata-se, nesta hipótese verificada, da prescrição intercorrente, caracterizada pela inércia em procedimento administrativo paralisado por mais de três anos, pendente de julgamento ou despacho: foi excedido o triênio entre os marcos temporais mencionados no parágrafo anterior, sem que tenha ocorrido, na prática, durante esse interregno, qualquer ato processual. As consequências legais previstas são o arquivamento dos autos de ofício ou mediante requerimento da parte interessada, sem prejuízo da apuração da responsabilidade funcional decorrente da paralisação, se for o caso.
9. Não olvidamos que a prescrição intercorrente é suscetível a interrupções na contagem do prazo com base em atos e expedientes de mero impulsionamento do processo, cuja documentação, por não ser materialmente relevante para a análise do controle externo, nem sempre se encontra acostada aos autos da TCE. Contudo, pautamos nossa conclusão pelo fato de haver relação direta entre os atos avaliados com intervalo de tempo superior a três anos, pois o termo inicial refere-se ao envio da documentação complementar da prestação de contas pelo Movimento Gay de Minas e o termo final corresponde à análise dessas informações pelo MS. Tal contexto denota que houve longa inércia administrativa interna para apuração dos fatos relacionados às irregularidades, a qual foi, inclusive objeto de observação por parte da CGU, no respectivo relatório de auditoria (peça 43, p. 2) .
10. Outrossim, tendo em vista a ocorrência da prescrição no caso concreto, ante a integração da norma do art. 1.º, §1.º, da Lei n.º 9873/1999 e considerando tratar-se de matéria de ordem pública, que a Lei Orgânica do TCU, seu Regimento Interno e demais normas regulamentares não dispõem sobre as hipóteses para sua identificação, e levando em conta, ainda, o disposto no art. 298 do Regimento Interno do TCU, impõe-se a aplicação subsidiária do Código de Processo Civil para a resolução de mérito deste processo de tomada de contas especial.
11. Diante desse contexto, com as devidas vênias por divergir da Unidade Técnica, esta representante do Ministério Público manifesta-se no sentido de que o Tribunal delibere, em caráter definitivo, pela ocorrência da prescrição da pretensão ressarcitória e punitiva, na forma do art. 487, inciso II, do Código de Processo Civil, dando-se ciência aos responsáveis e órgãos interessados, com envio de cópia da documentação pertinente ao Ministério Público Federal e à Advocacia-Geral da União para subsidiar eventual ação de improbidade administrativa, e, por fim, arquivando-se o presente feito, com fundamento no art. 169, inciso III, do Regimento Interno do TCU."
É o Relatório.

não há.

Procuradora-Geral Cristina Machado da Costa e Silva

TOMADA DE CONTAS ESPECIAL. TERMO DE COOPERAÇÃO. AUSÊNCIA DE COMPROVAÇÃO DA BOA E REGULAR APLICAÇÃO DOS RECURSOS. CITAÇÃO. REVELIA. IRREGULARIDADE DAS CONTAS. DÉBITO. MULTAS.

TOMADA DE CONTAS ESPECIAL (TCE)

Trata-se de Tomada de Contas Especial (TCE) instaurada pelo Fundo Nacional de Saúde em decorrência da não comprovação da regular aplicação dos recursos repassados por meio de Termo de Cooperação, com o objetivo de "Contribuir para o fortalecimento de uma resposta efetiva à epidemia de DST/AIDS/HV". Foram responsabilizados o Movimento Gay de Minas, pessoa jurídica beneficiária dos recursos, e Marcos Trajano, seu presidente.  No âmbito interno da TCE, foi assinalada a inexistência de documentos considerados essenciais à formação de juízo acerca do alcance dos objetivos propostos e à aprovação da integralidade das despesas executadas.
2.	Regularmente citados, os responsáveis permaneceram silentes, caracterizando a revelia.
3.	A Secretaria de Controle Externo de Tomada de Contas Especial (SecexTCE) manifestou-se pela irregularidade das contas, com imputação de débito solidário à entidade beneficiária dos recursos e ao seu presidente e a aplicação de multas.
4.	O Ministério Público junto ao TCU (MPTCU) divergiu por entender que ocorreu a prescrição intercorrente, nos termos da Lei 9.873/1999, diploma que, em sua concepção, deve ser utilizado para a análise do prazo prescricional dos processos submetidos a esta Corte.
5.	Data máxima venia, divirjo do MPTCU e me alinho à manifestação da SecexTCE, cujos fundamentos incorporo às minhas razões de decidir. Não obstante os lúcidos argumentos esgrimados pela Procuradora-Geral de Contas, curvo-me à jurisprudência consolidada - e ainda não modificada -deste Tribunal no sentido da imprescritibilidade do débito e da prescrição decenal do poder punitivo, nos termos do Código Civil.
	Ante o exposto, VOTO no sentido de que o Tribunal adote a minuta de deliberação que ora submeto à apreciação deste Colegiado.
TCU, Sala das Sessões, em 25 de janeiro de 2022.
JORGE OLIVEIRA 
Relator